【裁判字號】    92,訴,953
【裁判日期】    921125
【裁判案由】    債務人異議之訴
【裁判全文】
臺灣臺中地方法院民事判決  九十二年度訴字第九五三號
    原      告    甲○○
    訴訟代理人    汪紹銘律師
    複  代理人    王世勳律師
    被      告    乙○○
當事人間請求債務人異議之訴事件，本院於中華民國九十二年十一月七日言詞辯論終
結，判決如下：
    主      文
原告之訴駁回。
訴訟費用由原告負擔。
    事      實
甲、原告方面：
一、聲明：求為判決：本院九十二年度執丑字第九○一六號原告與被告間請求給付票
    款事件之強制執行程序應予撤銷。
二、陳述：
（一）被告以本院九十一年度中簡字第三九一六號給付票款事件判決（下稱系爭確定
      判決）為執行名義，提起本件九十二年度執丑字第九○一六號強制執行（下稱
      系爭強制執行程序），然原告之住居所為設有管理員之集合式住宅，系爭確定
      判決之言詞辯論期日通知，係以寄存送達方式，並未向合法送達原告住居所地
      之管理員，原告未於相當時期受合法通知而未到庭，系爭確定判決自屬無效。
      被告所執無效之執行名義聲請系爭強制執行程序，自屬無效之執行，應予撤銷
      。
（二）系爭良埠工程有限公司（下稱良埠公司）簽發、被告背書、臺中商業銀行龍井
      分行為付款人、發票日為九十一年九月一日、票面金額為新台幣（下同）六十
      五萬元之支票（下稱系爭支票），固為原告持以向被告借款，惟原告已於九十
      一年九月二十日，將原告所經營豐企業有限公司（下稱豐公司）對上專企
      業股份有限公司（下稱上專公司）之債權五十萬七千九百零八元轉讓被告，並
      交付被告如附表三所示支票號碼ＰＡ0000000及ＰＡ0000000等
      二紙支票、票面金額共計三十四萬六千三百元以為清償；另原告並將原告母親
      所有之車牌號碼ＰＦ─九三八三號（下稱系爭甲車）、Ｂ三─三七六五號（下
      稱系爭乙車）二部雅哥汽車變賣，所得價金約六十至七十萬元間，均由被告取
      走，且原告於九十一年九月二十四日並給付被告二十萬元。合計原告已清償一
      百七十萬元以上，惟被告仍持系爭支票向本院聲請強制執行，顯屬無據。
（三）原告自八十八年起陸續向被告借款，於九十一年八月二十日在被告所經營之榮
      興當鋪與被告結算，原告所交付被告據以借款如附表一所示之本票六紙，金額
      共計三百九十八萬元，及系爭支票六十五萬元，是經核算結果，原告所欠被告
      債務共計四百六十三萬元，當時被告即要求原告與朱錦春共同簽發並交付未填
      到期日，票面金額五百萬元之本票一紙，惟被告並未將上開本票及支票共七紙
      交還原告。被告對原告之債權額應僅有四百六十三萬元。
（四）又原告已交付由原告背書如附表二之支票十一紙，共計二百三十一萬六千二百
      零三元，及於九十一年三月份交付由蘇水波所簽發，發票日分別為九十一年十
      二月三十一日、九十二年六月三十日、九十二年十二月三十一日，票面金額各
      十九萬元之支票三紙，共計五十七萬元以清償所欠，且其中九十一年十二月三
      十一日及九十二年六月三十日各十九萬元之支票均已兌現。惟被告復將所持有
      之票據重覆以聲請發支付命令之方式取得執行名義。是本件原告已給付被告逾
      四百二十二萬元，原告對於被告已無任何債務存在，是被告以系爭支票請求強
      制執行，顯屬無據。
（五）另原告以代墊被告對上專公司假扣押之擔保金三十五萬元方式清償系爭確定判
      決所示部分債權；且被告已向臺灣苗栗地方法院聲請查封拍賣原告之土地，並
      就原告對大臺中互助聯誼會之合會金債權為強制執行，均足已清償系爭確定判
      決所示之債權。
三、證據：提出支付命令五份、送達證書二份、判決書、債權轉讓契約書、對帳單、
    臺灣苗栗地方法院民事執行處函、執行命令各一份為證。
乙、被告方面：
一、聲明：求為判決如主文所示。
二、陳述：
（一）原告主張其已清償系爭支票所示之債權，而依強制執行法第十四條第一項提起
      本件債務人異議之訴等語，惟原告主張已為清償之情，均係於九十一年十二月
      二十六日系爭確定判決言詞辯論終結前所發生，自不得據以提起債務人異議之
      訴。
（二）又原告固有將上專公司對豐公司之債權五十萬七千九百零八原轉讓被告並交
      付如附表三所示票面金額共計三十四萬六千三百元之支票二紙以清償原告所欠
      ，惟上專公司僅清償九十一年十、十一、十二月份三期、每期約三萬四千元，
      共計約十萬元，其餘債務並未為任何清償，且原告讓與之該筆債權及支票係原
      告作為其另向被告借貸之八十萬元借款，與系爭支票作為六十五萬元借款之擔
      保無涉。
（三）另系爭乙車為原告典當予被告，至系爭甲車則係原告之兄朱錦朗以十萬元出售
      予被告，由原告以該甲車出售所得價款及交付之二十萬元，共計三十萬元，作
      為被告於九十一年八月二十一日代原告清償原告積欠新竹國際商業銀行苑裡分
      行（下稱新竹商銀）之借款三十萬元，均與系爭支票所擔保之借款六十五萬元
      無關。
（四）原告所交付由蘇水波簽發，發票日各為九十一年十二月三十一日、九十二年六
      月三十日，票面金額各十九萬元之支票二紙，共計三十八萬元固有兌現，惟此
      係原告清償另欠，並非清償系爭支票所示之借款。
（五）被告並未收到原告所主張代墊對上專公司假扣押之擔保金三十五萬元；且被告
      雖向臺灣苗栗地方法院聲請查封拍賣原告之土地，但該強制執行程序尚未定期
      拍賣；另被告雖有就原告對大臺中互助聯誼會之合會金債權為假扣押，但被告
      並未收到此部分合會金。
三、證據：提出支票及退票理由單各五份、存摺、聲請狀、委託書、債權讓予合約書
    、陳進春還款明細、汽車買賣合約書、收當物品登記簿、當票、切結書、授權書
    、債權憑證、執行命令、傳真函、判決書及確定證明書、不動產買賣契約書各一
    份為證。
丙、本院依職權調取本院九十二年度執字第九○一六號、九十一年度中簡字第三九一
    六號、九十一年度促字第七二一五六號卷及臺灣苗栗地方法院九十二年度執字第
    二七九○號（含九十一年度執字第二五二七號）卷。
    理      由
一、兩造不爭執之事實：
（一）原告以交付如附表一所示之本票及系爭支票共計四百六十三萬元予被告方式，
      向被告借款。
（二）原告背書並交付如附表二所示之支票共計二百八十八萬六千二百零三元予被告
      。
（三）原告於九十一年三月間所交付如附表二編號十二、十三所示由蘇水波簽發，發
      票日各為九十一年十二月三十一日、九十二年六月三十日，票面金額各十九萬
      元之支票二紙，共計三十八萬元已兌現。
（四）原告於九十一年九月二十日將所經營豐公司對上專公司之債權五十萬七千九
      百零八元轉讓被告，並交付被告如附表三所示支票號碼ＰＡ0000000及
      ＰＡ0000000、票面金額共計三十四萬六千三百元之支票二紙。
（五）被告為原告代償原告積欠新竹商銀之借款三十萬元。
（六）被告有領取原告交付之現金二十萬元。
二、本件爭點：
（一）原告得否以系爭確定判決之送達不合法及系爭支票業經本院核發支付命令確定
      ，被告再行起訴，系爭確定判決違反一事不再理等事由，提起本件債務人異議
      之訴？
（二）原告主張其交付如附表二所示之支票已為清償為由，提起債務人異議之訴有無
      理由？
（三）原告以其已於九十一年九月二十日債權讓與、交付如附表三所示之支票予原告
      、九十一年九月二十四日交付二十萬元及系爭二部汽車方式清償債務為由，提
      起債務人異議之訴有無理由？
（四）系爭確定判決所示執行名義之債權，有無因被告聲請核發支付命令或強制執行
      、原告代墊擔保金等方式為清償而消滅？
三、本院之判斷：
（一）原告不得以系爭確定判決之送達不合法或系爭確定判決違反一事不再理為由，
      提起本件債務人異議之訴：
    (1)按執行名義成立後，如有消滅或妨礙債權人請求之事由發生，債務人得於強制
      執行程序終結前，向執行法院對債權人提起異議之訴。如以裁判為執行名義時
      ，其為異議原因之事實發生在前訴訟言詞辯論終結後者，亦得主張之。強制執
      行法第十四條第一項定有明文。是就異議之事由，須於發生於既判力基準時即
      確定判決事實審言詞辯論終結以後，如既判力基準時前，已存在之異議事由，
      不問債務人是否知悉，有無主張，均因既判力而被阻卻，不能於債務人異議之
      訴，再為主張。本件原告主張系爭確定判決之言詞辯論期日通知未送達被告住
      居所地之大樓管理員而不合法，系爭確定判決就原告未於相當時期受合法通知
      而未到庭而為判決，自屬無效等語。查，本件原告主張未合法送達之異議事由
      ，既係在系爭確定判決言詞辯論終結即九十一年十二月二十六日前發生之事實
      ，系爭確定判決亦已合法送達原告未上訴而確定，縱認系爭確定判決有言詞辯
      論期日未合法通知而終結之事由，亦屬系爭確定判決有無再審事由，揭諸上開
      法律規定，原告尚不得以此提起債務人異議之訴。
    (2)原告復主張系爭支票債權業經本院九十一年度促字七二一五六號核發支付命令
      確定，被告於支付命令確定後，提起系爭九十一年度中簡字第三九一六號確定
      判決訴訟，系爭確定判決所為審理即有違一事不再理而無效等語。惟查，被告
      固就系爭支票對原告及訴外人良埠公司、朱麗真三人聲請發九十一年度促字第
      七二一五六號支付命令，然僅朱麗真部分確定，對原告所聲請核發之支付命令
      並未確定，有本院查詢表及確定證明書附卷可憑。且縱系爭確定判決有違反一
      事不再理之事由，惟此仍屬系爭確定判決有無再審事由，揭諸上開法律規定，
      原告仍不得以此提起債務人異議之訴。
（二）原告以其交付如附表二所示編號一至十一號之支票已兌現清償為由，提起債務
      人異議之訴為無理由：
      本件原告主張其交付如附表二所示編號一至十一號之支票十一紙予被告，已為
      清償所欠債務等語。惟查，依原告所提出之對帳單所示，如附表二所示之支票
      均係於系爭確定判決言詞辯論終結即九十一年十二月二十六日前所交付，且均
      於九十一年底到期兌現，仍非於系爭確定判決後所發生之事由，揭諸前開法律
      規定，原告仍不得以此為由提起債務人異議之訴。
（三）原告以其債權讓與、交付如附表三所示之支票、二十萬元及系爭二部汽車等方
      式，已為清償為由，提起債務人異議之訴無理由：
      本件原告主張已為債權讓與、交付如附表三所示支票、二十萬元及系爭甲、乙
      二部汽車而清償系爭支票之債務等語。惟查，原告上開主張，均係分別發生於
      九十一年十二月二十六日前，參諸上開法律規定，原告亦不得以此為由提起債
      務人異議之訴。且查，系爭甲車係原告之兄朱錦朗以十萬元出售予被告，原告
      則以該出售之價款及交付現金二十萬元，共計三十萬元，清償被告於九十一年
      八月二十一日所代清償之三十萬元等情，為原告所不爭執，且經本院向新竹商
      銀函查結果，被告確有於九十一年八月二十一日代原告清償原告所積欠之借款
      ，是系爭甲車出售價格及所為清償，均與本件系爭確定判決所示之債權無涉；
      另原告雖主張系爭乙車係作為清償借款，然查，系爭乙車為原告以四十萬元典
      當予被告，亦據被告提出當票一紙為證，原告所辯並無足採。是系爭甲、乙車
      及二十萬元之交付被告，均與清償系爭確定判決所示執行名義之債權無涉；至
      附表三所示之支票，原告亦未舉證證明係於系爭確定判決言詞辯論終結後兌現
      且係清償系爭支票之款項，均不足為有利於原告之認定，原告上開主張，即屬
      無據。
（四）系爭確定判決所示執行名義之債權，並無因被告聲請核發支付命令或強制執行
      、原告代墊擔保金等方式為清償而消滅：
    (1)按因清償債務而對於債權人負擔新債務者，除當事人另有意思表示外，若新債
      務不履行時，其舊債務仍不消滅。民法第三百二十條定有明文。又按上訴人將
      第三人所簽發之支票依背書交付與被上訴人，並未將被上訴人持有之借據收回
      或塗銷，顯係以負擔票據債務為使被上訴人受清償之方法，票據債務既未因履
      行而消滅，則兩造間原有之消費借貨債務，自屬存在。最高法院四十八年臺上
      字第一二○八號著有判例意旨可資參照。本件原告主張背書並交付如附表二編
      號一至十一號、附表三所示之支票清償其所欠如附表一所示之債務等語，惟原
      告並未舉證證明上開支票均已兌現，揭諸上開法律規定及判例意旨，被告對原
      告之債權於受清償前並未消滅，原告主張已為清償等語，自無足採。
    (2)又原告主張被告已就持有之票據向本院聲請發支付命令，並經本院核發九十一
      年度促字第七二一五四號、九十一年度促字第七二一五五號、九十一年度促字
      第七二一五六號、九十一年度促字第七九九一二號之支付命令，惟此係被告取
      得對原告之執行名義，於未經強制執行分配受償前，均不得謂已清償；又查，
      本院九十一年度促字第七二一五四號、九十一年度促字第七二一五五號、九十
      一年度促字第七九九一二號等支付命令所示之債權，亦與系爭確定判決所示之
      債權無涉，另本院九十一年度促字第七二一五六號之支付命令並未確定等情，
      已如前述，復觀之九十一年度促字第七九九一二號支付命令，係對原告所交付
      之附表二編號三弘邦裝潢有限公司簽發之支票，足徵原告所交付之票據並未兌
      現，其主張已清償等語，仍屬無據。
    (3)且查，附表二、三所示之支票金額合計為三百二十三萬二千五百零三元，加計
      原告主張轉讓之債權及現金給付、車輛出售及典當之價金，合計為四百四十四
      萬四千零十一元，亦未足清償原告自承所欠本金部分四百六十三萬元，且原告
      復未舉證證明上開所交付或債權讓與係針對本件系爭支票之債務為清償，其所
      辯已為清償系爭確定判決之債務等語，亦無足採。
    (4)另原告主張交付如附表二所示編號十二至十四號蘇水波簽發之支票三紙作為清
      償等語，被告自承其中編號十二、十三號之支票均已分別於九十一年十二月三
      十一日及九十二年六月三十日兌現，惟原告自承附表二編號十二至十四號之支
      票均為九十一年三月間交付（見本院九十二年十一月七日言詞辯論筆錄），而
      系爭確定判決所示之系爭支票債權為九十一年九月一日始發生，足證附表二編
      號十二至十四號並非清償系爭確定判決所示之支票債務，其主張交付附表二編
      號十二至十四號支票為清償系爭確定判決所示之債務等語，尚無足採。
    (5)原告主張其以代墊被告對上專公司假扣押之擔保金三十五萬元方式，部分清償
      系爭確定判決所示債權等語。惟被告否認有收取原告代墊之擔保金，原告復未
      舉證證明上開所述，原告上開主張，尚屬無據。
    (6)原告主張被告已就原告所有坐落苗栗縣苑裡鎮○○段一六三二地號土地，聲請
      臺灣苗栗地方法院強制執行而受償等語。惟查，本院依職權調取臺灣苗栗地方
      法院九十一年度執字第二五二七號及九十二年度執字第二七九○號執行卷宗，
      上開原告所有土地，固經苗栗地方法院依被告之聲請為查封，惟被告據以聲請
      強制執行之執行名義為本院九十年度中簡字第三八八一號確定判決，並非系爭
      確定判決，且被告亦未就系爭確定判決之執行名義聲請參與分配，另臺灣苗栗
      地方法院就原告所有上開土地所為強制執行，亦僅為查封登記而尚未拍賣分配
      價金，足徵系爭確定判決所示之債權並無因上開苗栗地方法院九十一年度執字
      第二五二七號及九十二年度執字第二七九○號之強制執行而受清償，原告復未
      舉證證明臺灣苗栗地方法院九十二年度執字第二七九○號強制執行事件已為拍
      賣，並有分配剩餘而為本件系爭確定判決所示債權之清償，原告上開主張，亦
      無足採。
    (7)原告並主張被告持系爭確定判決之執行名義，就原告對訴外人鉅眾財務管理顧
      問股份有限公司（下稱鉅眾公司）之合會金債權聲請強制執行而受清償等語。
      惟查，被告固就原告對鉅眾公司之合會金債權，聲請本院強制執行，並經本院
      核發九十二年度民執丑字第九○一六號收取命令，惟該收取命令經鉅眾公司聲
      明異議而未確定，並由本院另行核發扣押命令在案，被告並未取得上開合會金
      債權，此有本院九十一年度民執丑字第九○一六號執行卷可憑。且本院九十一
      年度民執丑字第九○一六號強制執行事件，係就系爭確定判決執行名義之本案
      執行，尚不得以已核發執行命令為由而謂應撤銷本案強制執行程序，縱本案執
      行之債權已經執行清償，亦係原告於被告重覆聲請執行時得拒絕給付之事由，
      亦與債務人異議之訴無涉，且被告尚未獲得終局執行受償，已如前述，是原告
      主張被告已就系爭確定判決聲請強制執行並經核發扣押命令，系爭確定判決所
      示債權已清償等語，並無足採。
五、從而，本件原告主張之異議之事由，均屬系爭確定判決言詞辯論終結前所生之事
    實，且原告亦未能舉證證明所交付支票均已兌現，且係清償系爭確定判決所示債
    務，其主張依強制執行法第十四條第一項，請求撤銷本院就系爭確定判決之執行
    名義所為九十二年度執丑字第九○一六號強制執行程序等語，為無理由，應予駁
    回。
據上論結，原告之訴為無理由，依民事訴訟法第七十八條，判決如主文。
中      華      民      國    九十二    年    十一    月    二十五    日
                                    臺灣臺中地方法院民事第四庭
~B    審判長法  官  張恩賜
~B          法  官  許秀芬
~B          法  官  戴博誠
正本係照原本作成
如對本判決上訴，須於判決送達後廿日內向本院提出上訴狀
中      華      民      國    九十二    年    十一    月    二十五    日
~B      法院書記官  蔡秀珍
附表一：
┌──┬────────────┬────────────────────┐
│編號│票面金額（新台幣）      │ 發票日                                 │
├──┼────────────┼────────────────────┤
│一  │一百六十萬元            │九十一年七月二十八日                    │
├──┼────────────┼────────────────────┤
│二  │四十五萬元              │九十一年八月十三日                      │
├──┼────────────┼────────────────────┤
│三  │三十五萬元              │九十一年八月八日                        │
├──┼────────────┼────────────────────┤
│四  │四十萬元                │九十一年八月十一日                      │
├──┼────────────┼────────────────────┤
│五  │八十萬元                │九十一年八月十五日                      │
├──┼────────────┼────────────────────┤
│六  │三十八萬元              │九十一年八月八日                        │
└──┴────────────┴────────────────────┘
附表二：
┌──┬────────────┬──────────────────────┐
│編號│票面金額（新台幣）      │備註                                        │
├──┼────────────┼──────────────────────┤
│  一│三十五萬二千元          │                                            │
├──┼────────────┼──────────────────────┤
│  二│十五萬五千二百七十八元  │                                            │
├──┼────────────┼──────────────────────┤
│  三│二十七萬五千元          │                                            │
├──┼────────────┼──────────────────────┤
│  四│五萬八千六百五十元      │                                            │
├──┼────────────┼──────────────────────┤
│  五│三十萬元                │弘邦裝潢有限公司簽發                        │
├──┼────────────┼──────────────────────┤
│  六│四萬四千六百五十元      │方淑珠簽發                                  │
├──┼────────────┼──────────────────────┤
│  七│三十七萬八千五百元      │林威衡簽發                                  │
├──┼────────────┼──────────────────────┤
│  八│三十七萬九千元          │林威衡簽發                                  │
├──┼────────────┼──────────────────────┤
│  九│二萬五千五百元          │                                            │
├──┼────────────┼──────────────────────┤
│  十│十五萬元                │                                            │
├──┼────────────┼──────────────────────┤
│十一│十九萬七千六百二十五元  │                                            │
├──┼────────────┼──────────────────────┤
│十二│十九萬元                │蘇水波簽發（發票日為九十一年十二月三十一日）│
├──┼────────────┼──────────────────────┤
│十三│十九萬元                │蘇水波簽發（發票日為九十二年六月三十日）    │
├──┼────────────┼──────────────────────┤
│十四│十九萬元                │蘇水波簽發（發票日為九十二年十二月三十一日）│
└──┴────────────┴──────────────────────┘
附表三：
┌──┬────────────┬────────────────────┐
│編號│  支    票    號    碼  │                                        │
├──┼────────────┼────────────────────┤
│  一│ＰＡ0000000      │                                        │
├──┼────────────┼────────────────────┤
│  二│ＰＡ0000000      │                                        │
└──┴────────────┴────────────────────┘


司法院資訊處製作；財團法人民間司法改革基金會備份。
